【裁判字號】    94,家訴,39
【裁判日期】    951012
【裁判案由】    分割遺產
【裁判全文】
臺灣新竹地方法院民事判決              94年度家訴字第39號
    原      告  甲○○
                          前4.
    訴訟代理人  吳啟孝律師
                          7室.
    複  代  理  謝政曄
    被      告  乙○○
    訴訟代理人  丙○○
上列當事人間分割遺產等事件，本院於民國95年8月31日言詞辯
論終結，判決如下：
    主  文
確認原告對被繼承人黃沛源之遺產有繼承權存在。
原告其餘之訴駁回。
訴訟費用由被告負擔二分之一，餘由原告負擔。
    事  實
甲、原告方面：
一、聲明﹕
    （一）確認原告對被繼承人黃沛源之遺產有繼承權存在。
    （二）被告應給付原告新臺幣（下同）2,000,000元。
    （三）訴訟費用由被告負擔。
二、陳述﹕
    （一）緣原告為大陸地區人民，係臺灣地區人民即被繼承人
          黃沛源之妻，而被繼承人黃沛源於民國（下同）93年
          2月18日逝世，原告乃依臺灣地區與大陸地區人民關
          係條例（下稱兩岸人民關係條例）第66條第1項規定
          向法院為繼承之表示，並經法院發函通知准予備查，
          足認原告為被繼承人黃沛源之配偶，且聲明繼承符合
          兩岸人民關係條例第66條及同條例施行細則第43條之
          規定，依法原告對於被繼承人黃沛源之遺產，自有繼
          承權。
    （二）被繼承人黃沛源去世後遺留有坐落新竹市○○段第53
          8-18地號土地及其上新竹市○○段第218建號建物（
          以下簡稱系爭房地），現金則有2,167元，另有投資
          旭程機械工程有限公司（下稱旭程公司）2,000,000
          元，原告對上開遺產本有合法繼承之權利，惟被告（
          即被繼承人黃沛源之母）即被繼承人黃沛源在台繼承
          人對於被繼承人黃沛源患病以致死亡，就相關死亡經
          過及繼承開始均未通知原告，對原告之繼承權不予承
          認，刻意遺漏申報原告為繼承人而逕自於93年7月23
          日申報遺產稅，取得遺產稅免稅證明，並於93年9月1
          6日擅自辦妥系爭房地之移轉登記，被告侵害原告之
          繼承權甚為顯然。嗣原告從在台鄉親處得知被繼承人
          黃沛源死亡，乃要求奔喪、繼承遺產，惟未獲回應，
          原告遂去函國稅局請求更正本件原告亦為繼承人之一
          。為此，確認原告對於被繼承人黃沛源之繼承權存在
          ，應認有確認利益，合先敘明。
    （三）兩造既均為被繼承人黃沛源之繼承人，原告自得本於
          繼承人之地位，隨時請求分割被繼承人黃沛源之遺產
          。就被繼承人所遺系爭房地部分，國稅局核定土地價
          額為1,226,640元、房屋價額為400,400元，系爭房地
          之核定總額為1,627,040元，惟系爭房地經鑑定其價
          額土地部分為2,450,280元，房屋則為3,429,390元，
          合計為5,882,670元，應以系爭房地現存價額計算。
          另銀行存款2,167元。因
          被繼承人在臺灣地區之遺產，由大陸地區人民依法繼
          承者，其所得財產總額，每人不得逾2,000,000元，
          超過部分，歸屬臺灣地區同為繼承之人；又遺產有以
          不動產為標的，應折算價額，兩岸人民關係條例均有
          明文。故就被繼承人黃沛源之遺產總額依前述計算，
          已超2,000,000元，故而被告應給付原告2,000,000元
          之金額。
    （四）另被繼承人黃沛源遺產股票（投資）部分，因原告為
          大陸人士，旭程公司又非上市公司，而旭程公司相關
          股東均為被告之親戚，倘以原物分割方式將增加處分
          上之不便，且現投資額為負值，並無分割發之必要，
          故就旭程公司投資部分，不請求分割。
    （五）末按兩岸人民關係條例第1條規定：「國家統一前，
          為確保臺灣地區安全與民眾福祉，規範臺灣地區與大
          陸地區人民之往來，並處理衍生之法律事件，特制定
          本條例。本條例未規定者，適用其他有關法令之規定
          。」同條例第67條第4項但書規定：「繼承之標的為
          臺灣地區繼承人賴以居住之不動產者，大陸地區繼承
          人不得繼承之」，關於「賴以居住」之時點，應適用
          民法第1147條、第1148條前段規定，即以被繼承人死
          亡、繼承開始時為判斷臺灣地區繼承人是否賴以居住
          不動產遺產之時點，此亦有行政院大陸工作委員會（
          86）陸法字第8600788號函釋可資參照。經查，本件
          被告於被繼承人黃沛源死亡時，並未居住於被繼承人
          黃沛源所遺之系爭房地，亦未設籍於該處即門牌號碼
          新竹市○○路○段377巷16號，而係另與被繼承人黃沛
          源之兄弟黃沛輝居住在新竹市○○路567巷33弄12號
          ，詎被告擅自違法辦理繼承登記後，旋於93年9月16
          日遷入系爭房地，並於93年12月29日持系爭房地向台
          新銀行辦理抵押借款，意圖逃避遺產之分配及給予，
          被告顯無居住使用系爭房地之必要，自應折算價額予
          原告。
    （六）綜上所述，原告依法於知悉繼承權被侵害時起2年內
          請求回復，且原告就被繼承人黃沛源所遺財產之計算
          及如訴之聲明所示之各項請求，於法亦無違誤，故請
          求判決如訴之聲明所示。
三、對被告抗辯之陳述：被告於調解時有提出被繼承人黃沛源之
    負債資料，但被告只同意給調解委員看，拒絕提示給原告看
    。原告否認被告所提拋棄書之真正。另對被告所提銀行催告
    書則無意見。被繼承人黃沛源係93年2月間去世，被告所提
    旭程公司93年度營利事業所得稅結算申報書是在94年5月25
    日申報，申報人卻列被繼承人之姓名，故原告否認申報書及
    負債表之真正。至被告所稱貨款與投資糾紛則與本件無關。
四、證據﹕提出財團法人海峽交流基金會（93）核字第02325號
    及（93）核字第098579號證明、大陸地區福建省福州市公證
    處（2003）榕公證內民字第16058號結婚證明書、大陸地區
    福建省閩清縣公證處（2004）梅證內字第224號委託書公證
    書、除戶戶籍謄本、本院新院月民謙字第04998號通知、財
    政部臺灣省北區國稅局新竹市分局北區國稅竹市一字第0931
    016640號函及檢附之黃沛源遺產稅課稅資料參考清單、更正
    後之財政部臺灣省北區國稅局遺產稅免稅證明書、土地及建
    物登記謄本、旭程公司登記事項卡、萬泰商業銀行風城分行
    風城字第209號函、戶籍謄本等件為證。
乙、被告方面﹕
一、聲明：請求駁回原告之訴。
二、陳述：
    （一）旭程公司係被告之子即被繼承人黃沛源與原告管理，
          結果錢被原告拿走，經會計師計算結果，旭程公司已
          經沒有任何資產，只有機器及小工具，廠房是向人租
          的，也已經返還。旭程公司已經歇業，92年會計師核
          算仍然有300多萬元盈餘，但錢不見了。
    （二）被繼承人黃沛源在銀行已經沒有錢了，怎會有遺產分
          給原告，且原告亦已出具拋棄書表示放棄對被繼承人
          黃沛源之財產繼承權。被繼承人黃沛源欠訴外人玉山
          銀行的錢，在93年的時候金額為4,000,000元，被告
          訴訟代理人丙○○是該借款之連帶保證人，訴外人玉
          山銀行都向被告訴訟代理人丙○○請求還款，所以由
          被告訴訟代理人丙○○繼續清償。
    （三）被告不同意將系爭房地詢問市價扣除被繼承人黃沛源
          對訴外人玉山銀行之債務後，就剩餘部分為分配，因
          為還有貨款。原告當初寫拋棄書，叫被告訴訟代理人
          幫其辦入台證件來台。原告已經簽拋棄書，也拿走公
          司的錢，只留系爭房地給父母，且大陸人士不能拿我
          們的不動產，何以強迫我們賣不動產給原告，另投資
          金額亦都不見，旭成公司4個股東投資的金都在公司
          裡，全被原告拿走，公司的貨款現在被告在付，可否
          向原告追討，且依原告述，旭旭成公司的負債，原告
          是否不需清償。
三、證據：提出旭程公司93年度營利事業所得稅結算申報書、資
    產負債表、玉山商業銀行催告函、拋棄書、財政部臺灣省北
    區國稅局新竹市分局北區國稅竹市三字第0933001740號函為
    證。
丙、本院依職權函詢臺灣省建築師公會新竹縣市辦事處鑑定新竹
    市○○段538-18地號土地及其上建物新竹市○○段218建號
    （門牌號碼新竹市○○路○段377巷16號）於93年2月18日之
    市價。並依原告聲請函請玉山商業銀行查明被繼承人黃沛源
    死亡時有欠款資料。
    理  由
一、按「訴狀送達後，原告不得將原訴變更或追加他訴。但有下
    列各款情形之一者，不在此限：二請求之基礎事實同一者。
    ．．．七不甚礙被告之防禦及訴訟之終結者。被告於訴之變
    更或追加無異議，而為本案之言詞辯論者，視為同意變更或
    追加。」民事訴訟法第255條第1項第2、7款及第2項定有明
    文。本件原告原起訴聲明請求「（一）確認原告對被繼承人
    黃沛源之遺產在2,000,000元範圍內之繼承權存在。（二）
    被告應就被繼承人黃沛源所遺如附表一所示之不動產，塗銷
    繼承登記。（三）兩造公同共有如附表一所示之財產准予分
    割，其分割方法如附表一所示。但原告所得財產總額，不得
    逾2,000,00 0元，超過部分，歸屬被告」；復於訴狀送達後
    之94年12月15日具狀變更聲明為「（一）確認原告對被繼承
    人黃沛源之遺產在2,000,000元範圍內之繼承權存在。（二
    ）被告應給付原告813,250元。（三）兩造公同共有被繼承
    人黃沛源所遺留旭程公司股權2,000,000元，准予分割；分
    割方法為由被告給付原告1,000,000元後，旭程公司股權全
    歸被告所有。（四）兩造公同共有被繼承人黃沛源所遺留儲
    存在萬泰銀行風城分行之存款本金2,167元及利息准予分割
    ；分割方法為兩造各得2分之1即1,083.5元。（五）訴訟費
    用由被告負擔」；又於本件95年9月28日言詞辯論期日當庭
    更正訴之聲明為如首開聲明所示。查原告上開所為之聲明或
    為聲明事項一部之撤回，或為分割遺產方式之變更，，或屬
    更正請求之事項，其請求之基礎均是基於對被繼承人黃沛源
    之繼承權，故請求之基礎事實同一，且不甚礙被告之防禦及
    訴訟之終結，而被告對於原告所為訴之變更亦無異議，並為
    本案之言詞辯論，揆諸前開法條之規定，自無不合，應予准
    許，合先敘明。
二、次按確認法律關係之訴，非原告有即受確認判決之法律上之
    利益者，不得提起之，民事訴訟法第247條第1項前段定有明
    文。又確認之訴非原告有即受確認判決之法律上利益者，不
    得提起。所謂即受確認判決之法律上利益，係指法律關係之
    存否不明確，原告主觀上認其在法律上之地位有不安之狀態
    存在，且此種不安之狀態，能以確認判決將之除去者而言，
    若縱經法院判決確認，亦不能除去其不安之狀態者，即難認
    有受確認判決之法律上利益，亦有最高法院52年臺上字第12
    40號判例可資參照。本件原告主張其為被繼承人黃沛源之配
    偶，對被繼承人黃沛源之遺產依法有繼承權，惟被告即被繼
    承人黃沛源之在台繼承人，對原告之繼承權不予承認，並以
    刻意遺漏原告之方式為遺產稅之申報及遺產之繼承登記而提
    起確認繼承權存在之訴。查原告之繼承權既因被告之否認而
    生不安之危險，並有以確認判決除去之必要，則原告對被告
    提起本件訴訟，應有即受確認判決之法律上利益，併予敘明
    。
三、又按臺灣地區人民與大陸地區人民間之民事事件，除本條例
    另有規定外，適用臺灣地區之法律；遺產繼承人，除配偶外
    ，依左列順序定之：一直系血親卑親屬。二父母。三兄弟姊
    妹。四祖父母，兩岸人民關係條例第41條第1項、民法第113
    8條分別定有明文。而大陸地區人民繼承臺灣地區人民之遺
    產，應於繼承開始起3年內以書面向被繼承人住所地之法院
    為繼承之表示，逾期視為拋棄其繼承權，復為兩岸人民關係
    條例第66條第1項所明定。本件原告主張其為被繼承人黃沛
    源之配偶，業據提出被繼承人黃沛源除戶戶籍謄本及經財團
    法人海峽交流基金會認證之結婚證明書為證，被告對此亦不
    否認，則原告上開所陳應可信實。原告又謂其已依法於93年
    5月20日向本院為繼承之表示，並經本院發函通知准予備查
    ，亦據其提出本院新院月民謙字第04998號通知，雖被告表
    示原告前已親立拋棄書表示拋棄對被繼承人黃沛源遺產之繼
    承權，惟姑不論原告已否認該拋棄書之真正，即便該拋棄書
    為真，以原告所為繼承權之拋棄並未依民法第1174條規定「
    於知悉其得繼承之時起2個月內以書面向法院為之」之法定
    方式為之，則原告所為繼承權之拋棄自不生效力。是揆諸前
    開法條之規定，原告係被繼承人黃沛源之配偶，為黃沛源之
    法定繼承人，且已遵期於繼承開始即93年2月18日起3年內以
    書狀向本院為繼承之表示，此外，復查原告無被告所陳拋棄
    繼承權之情事，則原告起訴請求確認對被繼承人黃沛源之遺
    產有繼承權存在，於法洵屬有據，應予准許。
四、再者，本件被繼承人黃沛源遺有如附表一編號1至4所示之財
    產，已據原告提出被繼承人黃沛源遺產稅課稅資料參考清單
    、遺產稅免稅證明書、土地及建物登記謄本、旭程公司登記
    事項卡、萬泰商業銀行函件為證，被告對於被繼承人黃沛源
    留有上開遺產亦不否認，僅爭執遺產之實際價值，是被繼承
    人黃沛源之遺產範圍為如附表一編號1至4所示，應可確定。
    原告就所為遺產分割之請求部分，於本件95年8月31日言詞
    辯論期日當庭表示對被繼承人黃沛源如附表一編號3之投資
    不請求分割，並認此部分投資為負值無分割之必要，惟按「
    民法第1164條所定之遺產分割，係以遺產為一體，整個的為
    分割，而非以遺產中個個財產之分割為對象，亦即遺產分割
    之目的在遺產公同共有關係全部之廢止，而非個個財產公同
    共有關係之消滅。上訴人既依民法第1164條規定訴請分割遺
    產，除非依民法第828條、第829條規定，經全體公同共有人
    同意，僅就特定財產為分割，否則依法應以全部遺產為分割
    對象。」、「請求分割遺產，應以全部遺產為整體分割，不
    得以遺產中之各個財產為分割之對象。」最高法院88年度台
    上字第2837號、87年度台上字第1482號判決要旨可參。則原
    告僅以兩造之被繼承人黃沛源遺產中之特定財產即系爭房地
    及銀行存款為分割對象，並未以被繼承人黃沛源之全部財產
    為整體分割，而被告亦未有同意僅以被繼承人黃沛源所遺系
    爭房地及銀行存款為分割之對象，依上開最高法院判決要旨
    說明，原告請求裁判分割如附表一編號1、2、4所示之遺產
    ，即無從准許，應予駁回。
五、本件事證已臻明確，兩造其餘攻防禦方法對判決之結果不生
    影響，爰不一一條列明。
據上論結，本件原告之訴為一部有理由，一部無理由，依民事訴
訟法第79條，判決如主文。
中    華    民    國    95    年    10    月    12    日
                  家事法庭      法  官  盧玉潤
上為正本係照原本作成
如對本判決上訴須於判決送達後20日內向本院提出上訴狀
                                書記官  陳德榮
中    華    民    國    95    年    10    月    12    日
附表一﹕
┌──┬────┬───────┬────┬──────┐
│編號│財產種類│內          容│數    量│分 割 方 法 │
├──┼────┼───────┼────┼──────┤
│ 1  │不動產  │土地：坐落新竹│102.22平│兩造於辦理繼│
│    │        │市○○段第538-│方公尺  │承登記後，將│
│    │        │18地號        │        │系爭房地予以│
│    │        │              │        │變價分割，所│
│    │        │              │        │得價金按附表│
│    │        │              │        │二比例分配之│
│    │        │              │        │。但原告所得│
│    │        │              │        │財產總額，不│
│    │        │              │        │得逾新臺幣2 │
│    │        │              │        │,000,000 元 │
│    │        │              │        │，超過部分，│
│    │        │              │        │歸屬被告。  │
├──┼────┼───────┼────┼──────┤
│ 2  │不動產  │房屋：坐落新竹│179.05平│同上。      │
│    │        │市○○段第218 │平方公尺│            │
│    │        │建號（新竹市康│        │            │
│    │        │樂里東大路3段 │        │            │
│    │        │377巷16號）   │        │            │
├──┼────┼───────┼────┼──────┤
│ 3  │投資    │旭程機械工程有│新臺幣  │兩造於辦理繼│
│    │        │限公司出資額  │200萬   │承登記後，將│
│    │        │              │元      │系爭房地予以│
│    │        │              │        │變價分割，所│
│    │        │              │        │得價金按附表│
│    │        │              │        │二比例分配之│
│    │        │              │        │。          │
├──┼────┼───────┼────┼──────┤
│ 4  │銀行存款│萬泰商業銀行風│新臺幣2 │兩造按附表二│
│    │        │城分行（帳號：│,123元  │所示比例分配│
│    │        │000-00-00000-0│        │。          │
│    │        │1）           │        │            │
└──┴────┴───────┴────┴──────┘
附表二：
┌──────┬───────┐
│繼承人姓名  │ 遺產分配比例 │
├──────┼───────┤
│甲○○（即原│ 二分之一     │
│告）        │              │
├──────┼───────┤
│乙○○（即被│ 二分之一     │
│告）        │              │
└──────┴───────┘


司法院資訊處製作；財團法人民間司法改革基金會備份。
